【裁判字號】    92,判,262
【裁判日期】    920313
【裁判案由】    有關核發證明事務
【裁判全文】
最  高  行  政  法  院  判  決                    九十二年度判字第二六二號
    上  訴  人  福清營造股份有限公司
    代  表  人  甲○○
    被 上訴 人  行政院環境保護署
    代  表  人  乙○○
右當事人間因有關核發證明事務事件，上訴人對於中華民國九十年十二月二十一日臺
北高等行政法院九十年度訴字第二○六八號判決，提起上訴，本院判決如左：
    主  文
原判決廢棄，發回臺北高等行政法院。
    理  由
本件上訴人起訴主張：一、上訴人於八十九年間承攬臺北市政府工務局新建工程處（
下稱北市新工處）環東基河快速道路工程南港經貿園區區段徵收範圍建築廢棄物處理
工程（下稱環東基河工程），乃進口德國製造之建築與拆除廢棄物分類設施（下稱廢
棄物處理設施），為獲得免稅之優惠，乃於八十九年七月十四日依海關進口稅則相關
增註規定以及被上訴人所訂定之進口污染防治設備或車輛用途證明書審核作業要點（
下稱審核作業要點）規定備妥文件，向被上訴人申請核發進口污染防治設備或車輛用
途證明書。然被上訴人以八十九年七月十八日函覆，請上訴人檢附主管機關核發之廢
棄物清除許可證、廢棄物處理場（廠）設置許可證或經主管機關核備文件，始得申請
。上訴人再於八十九年十月十六日向被上訴人提出申請，乃遭被上訴人以八九環署廢
字第○○六一二五一號函否准所請。惟海關進口稅則八十四章增註三及八十五章增註
四之規定，亦僅係立法機關授權被上訴人就進口商品之用途為審認；又審核作業要點
第四點第二項後段所謂不包括承包商及進口商，係指單純承攬工程而購進系爭污染防
治設備再將工程轉包予他人，而不親自完成工作之承包商，及單純為污染防治設備進
口再轉售或轉租予他人使用而不自行使用之進口商而言。上訴人進口系爭污染防治設
備，將用於環東基河工程以處理工程廢棄物，且上訴人為系爭設備之實際使用人，是
被上訴人實無否准上訴人申請之理。二、海關進口稅則八十四章增註三及八十五章增
註四等規定，係以輸入貨物之用途為免稅之依據。惟被上訴人依審核作業要點第六點
第六款要求上訴人出具廢棄物清除、處理許可證或經主管機關核備之文件，始得核發
用途證明書，乃增加法律所無之限制，逾越法律授權之範圍，違反司法院釋字第三六
七號解釋、行政程序法第一百五十條、第一百八十五條之規定，自屬無效。原處分以
無效之法規命令為依據，該行政處分自為違法，應予撤銷。三、環東基河工程除如被
上訴人所稱之廢棄物清除分類業務外，尚有土木工程業務。今上訴人以甲等營造業之
資格，承攬上開工程，然既非經營廢棄物處理業務，自無適用廢棄物清理法及公民營
廢棄物清除處理機構管理輔導辦法（下稱管理輔導辦法）之餘地，被上訴人以不正當
連結作為行政處分之依據，與法有違。四、為此求為撤銷原處分及訴願決定，並命被
上訴人核發用途證明書等語。
被上訴人則以：一、海關進口稅則八十四章增註三及八十五章增註四，授權被上訴人
審核「其他使用機構」及進口「防制空氣污染，防治水污染、防制噪音、防制振動，
監測、檢驗環境及處理廢棄物」等各項設備之資格條件，被上訴人據此制定審核作業
要點，並依上開要點以為認定，非只以設備用途認定之。二、上訴人進口污染防治設
備既為承包處理北市新工處環東基河工程廢棄物，依其所申請設備用途證明書以「廢
棄物清理」類別，進口貨品用途「建築廢棄物分類」，貨品名稱為「建築與拆除廢棄
物分類設施」，已明確屬處理廢棄物行為，是依廢棄物清理法第二十條、第二十一條
及管理輔導辦法第三條規定，上訴人應取得主管機關核發之清除、處理許可證或核備
文件後始得經營廢棄物清除處理業務。三、「經營」廢棄物行為，非以「長時間反覆
為之之行為」認定，故上訴人在經營廢棄物清除處理行為前，應依廢棄物清理法及相
關規定辦理取得主管機關許可。四、政府為獎勵清除處理廢棄物機構購置污染防治設
備，而予免關稅優惠措施，自應以符合相關法令規定之業者為限。五、綜上，上訴人
未檢具主管機關之廢棄物清除處理許可證或主管機關核備文件，被上訴人不予核發用
途證明書，並無不合等語，資為抗辯。
原審駁回上訴人在第一審之訴，係以：海關進口稅則第八十四章增註三、第八十五章
增註四所指之「其他使用機構」，是指「畜牧業、農民、符合工廠管理規定之製造業
或以上事業以外之其他事業，在執行自身之業務過程中，因為全部或部分業務涉及增
註項所指之環保項目，為完成此等環保項目之工作，須自己實際使用特定之機器設備
，而計劃進口機器者」而言。本件上訴人依法根本不能執行環保業務，即使其承攬上
開工程中有環保工程項目，合約也特別明定，須另外找「登記合格之乙級（含）以上
廢棄物清除機構」與其合作，以執行工程中相關廢棄物清除清運作業，故其不可能是
進口環保設備之實際使用人。衡諸海關進口稅則第八十四章增註三、第八十五章增註
四，將代人進口者排除在外之意旨，而以進口機器設備者為有能力使用該機器設備，
且實際計劃使用該機器設備者，方得享有免稅之優惠，實乃立法決策。其目的在於便
利目的事業主管機關之審查作業，以及降低事後管理、查核之行政成本，有其立法決
策上之正當性。況本件上開環保機器設備之使用者，以自己名義向國外賣主買入機器
設備，在國際貿易作業實務上並無困難。本案上訴人本可由與之合作之廢棄物清除機
構出面進口該批機器設備。若上訴人慮及實際出資問題，現行法律亦有各種融資擔保
制度可資利用，不能因自身之商業利益考量，而有礙關於減免稅捐之合理作業流程。
基上所述，被上訴人所制定之「審核作業要點」第四點規定，以實際使用該污染防治
設備者為限，方得發給「用途證明書」一節，僅係對海關進口稅則第八十四章增註三
、第八十五章增註四規範意旨之重申，並無違反「法律保留原則」，而其依上開規定
拒絕發給上訴人「用途證明書」，於法亦無違誤等詞，為其判斷之基礎。
本院按「有關人民自由權利之限制應以法律定之且不得逾越必要之程度，憲法第二十
三條定有明文。但法律之內容不能鉅細靡遺，立法機關自得授權行政機關發布命令為
補充規定。如法律之授權涉及限制人民自由權利者，其授權之目的、範圍及內容符合
具體明確之條件時，亦為憲法之所許。．．．若法律僅概括授權行政機關訂定施行細
則者，該管行政機關於符合立法意旨且未逾越母法規定之限度內，自亦得就執行法律
有關之細節性、技術性之事項以施行細則定之，惟其內容不能牴觸母法或對人民之自
由權利增加法律所無之限制，行政機關在施行細則之外，為執行法律依職權發布之命
令，尤應遵守上述原則。」為司法院釋字第三六七號解釋理由書第二段所闡明。被上
訴人依據海關進口稅則增註，訂定「進口污染防治設備或車輛用途證明書審核作業要
點」，該審核作業要點自應於海關進口稅則增註之授權範圍內，訂定關於核發進口污
染防治設備或車輛用途證明書細節性、技術性之事項，此命令應符合關稅法與海關進
口稅則之立法精神，且若無法律授權自不能對人民之自由權利增加法律所無之限制。
次按海關進口稅則第八十四章增註三、第八十五章增註四、第八十七章增註五及增註
八、第九十章增註一及第九十四章增註一，分別規定輸入各該機器設備（零、配件在
內）者免稅。其中第八十七章增註五規定：「輸入稅則第八七○五．九○．五一、八
七○五．九○．五二號之車輛，經行政院環境保護署證明確供各級行政、教育機關，
公、民營廢棄物清除處理機構及公、民營海水浴場業者清理廢物之用，並經經濟部證
明國內尚未製造者免稅。」固就歸屬該稅則號別之車輛設有輸入者資格之限制。惟第
八十四章增註三規定：「為防制空氣污染，防治水污染、防制噪音、防制振動，監測
、檢驗環境及處理廢棄物，輸入歸屬本章（包含稅則第00000000及0000
0000號）之機器設備（零、配件在內），畜牧業及農民以經行政院農業委員會證
明用途屬實；符合工廠管理規定之製造業以經濟部證明用途屬實；其他使用機構以經
行政院環境保護署證明用途屬實者免稅。」第八十五章增註四規定：「為防制空氣污
染，防治水污染、防制噪音、防制振動，監測、檢驗環境及處理廢棄物，輸入歸屬本
章之機（儀）器設備（零、配件在內），畜牧業及農民以經行政院農業委員會證明用
途屬實；符合工廠管理規定之製造業以經濟部證明用途屬實；其他使用機構以經行政
院環境保護署證明用途屬實者免稅。」均係以用途作為是否免徵關稅之依據，對於「
其他使用機構」並無任何資格限制。再依廢棄物清理法第七條第五款之規定，一般廢
棄物屬於建築物拆除後所遺留者，由原所有人、管理人或使用人清除。同法第十三條
第一項規定：「事業廢棄物之清除、處理以再利用方式外，應以左列方式為之：一、
自行清除、處理。二、共同清除、處理：由事業機構向目的事業主管機關申請核准設
立清除、處理該類廢棄物之共同清除、處理機構清除、處理。三、委託處理．．．。
四、境外處理．．．五、其他經中央主管機關許可之方式。」足見廢棄物之清除、處
理，並非全部均應交由公民營廢棄物清除處理機構為之。本件上訴人輸入系爭設備，
究竟歸屬海關進口稅則何項稅則分類？上訴人標得環東基河工程，其依合約所應處理
及清運之廢棄物，究係何種性質？依法是否全部須由公民營廢棄物清除處理機構始得
為之？凡此事實攸關系爭設備之輸入能否免徵關稅。乃被上訴人對於上開事項均未究
明，徒以：「．．．該工程屬於廢棄物清除分類業務。．．．本案依前開審查作業要
點第六點規定，指定貴公司應檢附取得主管機關核發之廢棄物清除處理許可或核備文
件，貴公司未檢附主管機關許可或核備文件歉難同意核發用途證明。」等詞，否准核
發上開證明書自嫌率斷。原審認定被上訴人所制定之「審核作業要點」，其第四點規
定，以實際使用該污染防治設備者為限，方得發給「用途證明書」一節，並未違反法
律保留原則，上訴人依法根本不能執行環保業務，被上訴人拒絕發給「用途證明書」
於法無違等詞。然就上述各節未予審究，已有可議。且對於上訴人所爭執：被上訴人
除就系爭設備用途有審查之權限外，自不得對「其他機構」之範圍為限制。被上訴人
主張其依審核作業要點第六點第（六）規定，要求上訴人出具廢棄物清除、處理許可
證或經主管機關核備之文件，實係逾越法律授權之範圍訂定剝奪、限制人民之權利之
法規命令自屬無效。以無效之法規命令作為行政處分之依據，該行政處分自為違法部
分，未加審斟，亦有疏漏。上訴論旨指摘原判決違法，為有理由。應將原判決廢棄，
發回原審法院。
據上論結，本件上訴為有理由，爰依行政訴訟法第二百五十六條第一項、第二百六十
條第一項前段，判決如主文。
中    華    民    國    九十二      年      三        月    十三        日
                    最 高 行 政 法 院  第 四 庭
                                審 判 長 法  官      廖  政  雄
                                         法  官      趙  永  康
                                         法  官      林  清  祥
                                         法  官      鍾  耀  光
                                         法  官      姜  仁  脩
右  正  本  證  明  與  原  本  無  異
                                         法院書記官  張  雅  琴
中    華    民    國    九十二      年      三        月      十四      日


司法院資訊處製作；財團法人民間司法改革基金會備份。
